【裁判字號】    92,聲判,52
【裁判日期】    920630
【裁判案由】    聲請交付審判
【裁判全文】
臺灣板橋地方法院刑事裁定                          九十二年度聲判字第五二號
    聲  請  人
    即  告訴人  乙○○
    代  理  人  郭蕙蘭律師
    被      告  丙○○
                丁○○
                甲○○
右列聲請人因被告侵占等案件，不服臺灣高等法院檢察署九十二年度上聲議字第一二
四四號駁回再議之處分（原不起訴處分案號：臺灣板橋地方法院檢察署九十年度偵字
第一四五０九號），聲請交付審判，本院裁定如左：
    主  文
聲請駁回。
    理  由
一、聲請意旨詳聲請狀所載（如附件）。
二、按告訴人不服上級法院檢察署檢察長或檢察總長認再議為無理由而駁回之處分者
    ，得於接受處分書後十日內委任律師提出理由狀，向該管第一審法院聲請交付審
    判；法院認為交付審判之聲請不合法或無理由者，應駁回之，法院為裁定前，得
    為必要之調查，刑事訴訟法第二百五十八條之一、第二百五十八條之三第二項前
    段、第三項分別定有明文。依上開條文之立法意旨，既係對於檢察官不起訴或緩
    起訴裁量權制衡之一種外部監督機制，法院僅在就檢察官所為不起訴或緩起訴之
    處分是否正確加以審查，以防止檢察機關濫權，依此立法精神，法院就聲請交付
    審判案件之審查，所謂「得為必要之調查」，其調查證據之範圍，自應以偵查中
    曾顯現之證據為限，不可就告訴人新提出之證據再為調查，亦不可蒐集偵查卷外
    之證據，否則將與刑事訴訟法第二百六十條之再行起訴規定混淆不清（參照臺灣
    高等法院九十一年四月二十五日第一次刑事庭庭長法律問題研究會議決議意旨）
    。
三、本件聲請人乙○○告訴被告丙○○、丁○○、甲○○三人涉嫌侵占等案件，先經
    臺灣板橋地方法院檢察署檢察官認被告丙○○、丁○○之行為與侵占罪構成要件
    未合，而被告甲○○、丙○○之行為亦與教唆偽造文書罪構成要件未合，以九十
    年度偵字第一四五０九號處分不起訴在案；聲請人不服聲請再議，同因被告丙○○、丁○○之行為與侵占罪構成要件未符，而被告甲○○、丙○○之行為亦與教
    唆偽造文書罪構成要件未符，經臺灣高等法院檢察署檢察長以九十二年度上聲議
    字第一二四四號駁回其再議之聲請，此經本院依職權調取前揭偵查卷證核閱無誤
    。茲聲請人堅指被告涉嫌侵占罪、教唆偽造文書罪、偽造文書罪、詐欺罪及竊盜
    罪，聲請交付審判，經查：
（一）就被告丙○○、丁○○涉嫌侵占罪部分：
      按犯罪事實應依證據認定之，無證據不得推定其犯罪事實，刑事訴訟法第一百
      五十四條定有明文。又按告訴人之指訴係以使被告入罪為目的，必須調查其他
      證據證明告訴人之指訴與事實相符，始可採為證據，最高法院五十二年度台上
      字第一三００號判例可資參照。又按刑法第三百三十五條第一項之侵占罪之成
      立，須侵占他人之物，原為行為人所持有，而行為人有易持有為所有之不法意
      思並將之據為己有始可構成。如自始即為行為人自己所有之物，即不生易持有
      為所有之不法意思，自不能成立侵占罪。又金融機構與客戶間之乙種活期存款
      契約具有消費寄託之性質（最高法院七十三年度第十一次民事庭會議決議參照
      ），而自受託人受領該物時起，準用關於消費借貸之規定，稱消費借貸者謂當
      事人一方移轉金錢或其他代替物之所有權於他方，而約定他方以種類、品質、
      數量相同之物返還之契約，民法第六百零二條第一項後段、第四百七十四條第
      一項分別定有明文。是存戶將金錢存入金融機構，金融機構即取得該筆金錢之
      所有權，存戶僅取得對金融機構與該筆金錢相同種類、品質、數量之物之返還
      請求權。查被告丙○○、丁○○就其所涉侵占罪部分，於偵查時即坦承曾將被
      告丁○○臺北銀行桂林分行帳號000000000000帳戶之存摺、印章
      及提款卡等物交給聲請人，並簽立讓渡切結書，惟被告丁○○對於臺北銀行中
      之存款僅有返還請求權，並無所有權（不起訴處分書中載丁○○為所有人，容
      有誤會），當金錢存入臺北銀行時，臺北銀行即取得該筆金錢所有權，已如上
      述，故被告丙○○將上開帳戶之存摺、印章及提款卡交給聲請人，僅是將其對
      於臺北銀行之存款返還請求權讓與聲請人，使聲請人成為上開帳戶內存款返還
      請求權之準占有人，即臺北銀行如對持有存摺、印章及提款卡之聲請人清償時
      ，臺北銀行得以之對抗被告丁○○，主張對第三人清償有效，而非謂該帳戶內
      之金錢於入帳時即屬聲請人所有，仍須迄聲請人提領出上開帳戶內之金錢時，
      始事實上取得提出現金之所有權。綜上所述，在上開被告丁○○臺北銀行帳戶
      內之金錢，其所有權屬於臺北銀行，當被告丁○○或丙○○提領出時，即取得
      提領出現金之所有權，被告丁○○或丙○○所持有者乃自己之物，核與侵占罪
      之構成要件不符，原偵查、再議機關依偵查所得證據認被告之行為與侵占罪構
      成要件不符，而先後為不起訴處分及再議駁回處分，核無不合，於法尚無違誤
      。聲請人之聲請意旨認臺北銀行將代收款存入上開帳戶時，聲請人自得以債權
      之準占有人及真正債權人身份取得其所有權，而成為該帳戶內存款之所有人及
      占有人云云，惟聲請人未將上開帳戶存款提領出來前，並未取得存款之所有權
      ，已如前述，故被告丁○○、丙○○之行為並不符合侵占罪之構成要件，聲請
      人以此聲請意旨聲請交付審判，核無理由。
（二）就被告丙○○、甲○○涉嫌教唆偽造文書罪部分：
      按刑法第二百十條之偽造私文書罪，以無制作權人而冒用他人名義制作該文書
      為構成要件，又刑法上偽造文書罪之成立，以足生損害於公眾或他人為特別要
      件，所謂足生損害，固不以實已發生損害為必要，然亦必須有足以生損害之虞
      者，始足當之。經查，證人劉麗惠確係與丙○○合夥經營「女紅妝服飾行」，
      嗣劉麗惠退出，改由丙○○一人獨自經營，為因稅籍登記係以劉麗惠名義為之
      ，之後亦未再更改，嗣丙○○欲提起本件民事訴訟時，為證明自己係「女紅妝
      服飾行」之經營者，才要求劉麗惠寫轉讓之切結書等情，業經案外人劉麗惠於
      本院八十八年度訴字第一八八七號請求代收消費款事件審理時證稱：「切結書
      是我簽的沒有錯，但是我與原告（即丙○○）合夥，我先生反對，自己的時間
      也不允許，所以我就退出，所謂退出就是簽這份切結書，我當時合夥並沒有出
      錢，實際上我沒有出錢也沒有經營，我只是名義上合夥，但是後來已經退出。
      」等語明確（見八十八年十二月二十四日訊問筆錄），且經本院八十八年度訴
      字第一八八七號民事判決認定屬實。因此，劉麗惠所簽切結書係以自己名義簽
      發，又內容既符合事實，即無生損害於公眾或他人之虞，核與偽造文書罪構成
      要件不符，原偵查、再議機關依偵查所得證據認被告之行為與教唆偽造文書罪
      構成要件不符，而先後為不起訴處分及再議駁回處分，核無不合，於法尚無違
      誤。聲請人之聲請意旨仍執案外人劉麗惠僅係稅籍之名義人，無任何財產利益
      或合夥出資，與法律民情所謂之合夥關係顯有間距，從而該案外人劉麗惠顯未
      擁有任何足以讓渡、轉讓與被告丙○○之合夥財產，足見該轉讓切結書所載與
      事實不符，悉屬虛偽云云。惟合夥之出資，得為金錢或其他財產權，或以勞務
      、信用或其他利益代之，民法第六百六十七條第二項定有明文，故案外人劉麗
      惠雖未以任何有形財產出資「女紅妝服飾行」，但仍可能以上開條文所列之無
      形財產出資，且其既為稅籍上之名義人，自應有簽立轉讓切結書之必要，以求
      法律關係之明確，仍難據此即能推論被告丙○○、甲○○犯有教唆偽造文書罪
      ，以圖勝訴之犯行，聲請人以此聲請意旨聲請交付審判，亦無理由。
（三）就被告丙○○、丁○○涉嫌偽造文書罪、詐欺罪及竊盜罪部分：
      按聲請交付法院審判之立法目的乃在對於檢察官起訴裁量權之制衡，除貫徹檢
      察機關內部檢察一體之原則所含有之內部監督機制外，亦有檢察機關以外之監
      督機制，爰參考德國刑事訴訟法第一百七十二條第二項之規定及日本刑事訴訟
      法第二百六十二條準起訴之規定，告訴人或告發人於不服上級檢察署之駁回處
      分者，得向法院聲請交付審判，由法院介入審查，以提供告訴人多一層救濟途
      徑（參見刑事訴訟法第二百五十八條之一之立法說明），故在審理告訴人不服
      之不起訴處分聲請交付審判，法院審理有無理由，應就不起訴處分所認定之犯
      罪不構成理由及該不起訴處分所存之卷證資料上檢察官認定之合理合法性，有
      無違反證據法則為審理範圍。核本件不起訴處分書中僅就被告丙○○、丁○○
      是否成立侵占犯行，被告甲○○、丙○○是否成立教唆偽造文書罪為認定，業
      經本院審理，已如上述，至於被告丙○○、丁○○之行為是否另涉及偽造文書
      罪、詐欺罪及竊盜罪，依聲請交付法院審判之立法意旨，並非本院審究之範圍
      ，否則當本院為交付審判之裁定時，視為案件已提起公訴（刑事訴訟法第二百
      八十五條之三第四項），因上開罪名之犯行在偵查中尚未論及，故本案起訴範
      圍即非明確，有違被告訴訟權之保障，從而聲請人聲請意旨仍執被告丙○○、
      丁○○之行為是否涉及偽造文書罪、詐欺罪及竊盜罪，未見承審檢察官詳究，
      即有未洽，聲請交付審判云云，亦無理由。
四、綜上所述，原偵查、再議機關依偵查所得證據認被告之行為與侵占罪、教唆偽造
    文書罪構成要件不符，而先後為不起訴處分及再議駁回處分，核無不合；聲請人
    猶指陳詞，指摘不起訴及駁回再議等處分為不當，聲請交付審判，非有理由，應
    予駁回。
據上論結，應依刑事訴訟法第二百五十八條之三第二項前段，裁定如主文。
中      華      民      國      九十二      年     六     月    三十    日
                                    臺灣板橋地方法院刑事第三庭
                                        審判長法  官  鄭水銓
                                              法  官  葉靜芳
                                              法  官  侯志融
右正本證明與原本無異。
本件裁定不得抗告。
                                              書記官   吳進安
中      華      民      國      九十二      年     六  月    三十    日


司法院資訊處製作；財團法人民間司法改革基金會備份。
